【裁判字號】    93,重上,209
【裁判日期】    950919
【裁判案由】    返還價金等
【裁判全文】
臺灣高等法院民事判決                 93年度重上字第209號
    上  訴  人  吉美建設事業股份有限公司
    法定代理人  午○○
    訴訟代理人  張寧洲  律師
                洪堯欽  律師
    上列一人
    複代理人    李奇穎  律師
                甲○○  住台北市○○○路○段290號8樓
                巳○○  住同上.
    被上訴人    寅○○  住台北縣汐止市○○街148巷3號2樓
    訴訟代理人  余俊儒  律師
    複代理人    乙○○  住台北市○○街○段134號2樓
上列當事人間請求返還價金等事件，上訴人對於中華民國93年2
月27日臺灣士林地方法院92年度重訴字第257號第一審判決提起
上訴，經本院於95年9月5日言詞辯論終結，判決如下：
    主      文
上訴駁回。
第二審訴訟費用由上訴人負擔。
    事      實
甲、上訴人方面：
一聲明：
(一)原判決關於駁回上訴人後開第二項之訴之裁判廢棄。
(二)被上訴人應給付上訴人新台幣（下同）840萬元，及其中640萬
  元自民國86年12月31日起，其餘200萬元自92年12月3日起，均
  至清償日止，按週年利率5%計算之利息。
(三)願供擔保請准宣告假執行。
二陳述：除與原判決記載相同者外，補稱略以：
(一)伊為與訴外人合建土地之需，以新台幣（下同）800萬元向被
  上訴人購買其所有台北縣汐止市○○段下寮小段第1060、1061
  、1062、1063、1064地號應有部分60分之1及同地段第1189-2
  及1189-3地號應有部分90分之1等7筆土地（下稱系爭土地），
  雙方並訂立不動產買賣契約（下稱系爭買賣契約），因其中第
  1062地號應有部分60分之1土地（下稱系爭第1062地號土地）
  於簽約時尚非屬被上訴人所有，雙方乃於系爭買賣契約第6條
  特約事項第2項約定被上訴人至遲應於民國86年8月30日前取得
  系爭第1062地號土地所有權，並備妥證件及用印供上訴人過戶
  。嗣伊依約交付第1、2期價款640萬元予被上訴人，惟被上訴
  人於86年12月30日前仍無法將系爭第1062地號土地所有權於完
  整並無其他負擔之情況下，移轉予伊，被上訴人依約自應退還
  已收之價款並賠償200萬元之違約金。伊於90年1月10日催告被
  上訴人，未獲置理，乃於90年3月20日委請律師催告被上訴人
  於函到後7日內將已收價款640萬元返還並賠償200萬元，惟被
  上訴人仍拒不給付。伊於起訴時主張系爭買賣契約第6條特約
  事項第2項：「乙方（即被上訴人）至遲應於民國86.8.30取得
  持分60分之1之產權（即系爭第1062地號土地所有權），並備
  妥證件及用印供甲方（即上訴人）過戶，如逾86.12.30之期限
  ，乙方仍無法將產權登記過戶至甲方名義時，乙方除退還已收
  價款外，另賠償新台幣貳佰萬元正予甲方。」之約定為停止條
  件，倘被上訴人未能履行上開承諾，伊不待催告即可解除系爭
  買賣契約，嗣伊於原審以補充辯論意旨狀繕本之送達，作為對
  被上訴人解除系爭買賣契約之意思表示，伊自得依系爭買賣契
  約第6條第2項之約定，請求被上訴人返還已付之價款640萬元
  ，並賠償違約金200萬元。又伊因被上訴人未履約，致無法順
  利進行系爭合建案，伊除商譽受損難以估算外，尚受有支付建
  築師之設計費用及請領建築執照規費3,225,823元、整地費用
  195萬元、支付系爭合建地主合建保證金478萬元之利息，及系
  爭合建案之環境評估報告費用等損失，損害總額遠超出約定之
  賠償金額，故伊依約請求違約金200萬元，自屬有據。
(二)伊因與系爭合建地主訂立之合建契約（下稱系爭合建契約），
  乃向被上訴人購買系爭第1062地號土地所有權，故系爭第1062
  地號土地應有部分60分之1之地上權（下稱系爭第1062地號地
  上權）之塗銷，不論係為系爭合建案，或為系爭買賣契約，均
  有其必要。伊既要求系爭合建地主必須塗銷地上權，被上訴人
  自無不塗銷地上權之理。又伊固曾於系爭合建契約第3條第4項
  與系爭合建地主約定，由系爭合建地主塗銷合建土地（含系爭
  第1062地號土地）上之地上權，惟自該約第3條第4項約定：「
  甲方（即系爭合建地主）所提供之土地如有出租、抵押權等他
  項權利設定、地上物糾紛、其他債務糾紛或是第三人主張權利
  ，概由甲方於申請拆除執照前清理，甲方並保證其產權清楚，
  絕無任何糾葛，且不得與第三人有出售、設定抵押，合建之行
  為及任何損及乙方（即上訴人）權益等情事，否則以違約論。
  」觀之，並未免除被上訴人所負塗銷系爭第1062地號地上權之
  義務，是被上訴人主張伊與系爭合建地主約定「由多數持分之
  周代宗親負責塗銷地上權」，並進而導出「被上訴人非契約當
  事人，當然無塗銷地上權之義務」之結論，自不可採。
(三)再系爭買賣契約第7條約定：「本買賣不動產權，乙方（即被
  上訴人）保證絕無來歷不明與供為自己或他人債務擔保情事，
  如有上情，致與第三人發生糾紛時，應由乙方負責於尾款付清
  以前速予理清一切，不得因此而損害甲方（即上訴人）之權益
  。」，第8條約定「本買賣之不動產未點交前，如有被人侵占
  或天災地變等事害，乙方須負責排除或修復，不應使甲方遭受
  損累，俾使甲方完整取得。」等語，顯與系爭合建契約第3條
  第4項相類似，倘被上訴人得將系爭合建契約第3條第4項解為
  系爭合建地主負有塗銷地上權之義務，則同理依系爭買賣契約
  第7條、第8條約定，被上訴人亦負有塗銷系爭第1062地號地上
  權之義務。事實上，伊與系爭合建地主開始洽商合建條件、簽
  訂系爭合建契約，係與被上訴人洽商系爭買賣契約條件、簽訂
  系爭買賣契約同時進行，簽約之時間亦極為接近，而塗銷地上
  權乃伊與系爭合建地主、被上訴人間之共識，故伊與渠等簽約
  時，於系爭合建契約或系爭買賣契約中，均課以相同之塗銷地
  上權義務，並未特定由何人單獨負塗銷地上權之義務，足見被
  上訴人依系爭買賣契約負有塗銷地上權之義務。被上訴人寄望
  伊與系爭合建地主順利簽約並履行合建契約，由合建地主對伊
  履行塗銷系爭第1062地號土地地上權之義務，而使其自身免除
  履行塗銷地上權之義務，乃被上訴人乘他人契約之便所得到免
  為履約之便宜，因對伊無損，伊原無意置一詞，惟今伊已與系
  爭合建地主解除契約，被上訴人自仍須依系爭買賣契約塗銷系
  爭第1062地號地上權並將土地過戶至伊名下。至被上訴人如何
  與系爭合建地主協調履行塗銷義務，悉依雙方意願及選擇之方
  案而定，可能之選項為系爭合建地主就系爭第1062地號土地應
  有部分60分之59，與被上訴人就系爭第1062地號土地應有部分
  60分之1，依比例支付取得地上權塗銷同意書之對價，由被上
  訴人提供全體地上權人之同意塗銷地上權同意書後，再加上伊
  依系爭合建契約可得要求系爭合建地主所出具系爭第1062地號
  土地應有部分60分之59之同意塗銷地上權文件，即可將系爭第
  1062地號土地上之地上權全部塗銷。另一選項則為經系爭合建
  地主與被上訴人協商後，由一方負責塗銷地上權。惟不論以何
  種方式解決，被上訴人均不能免於塗銷系爭第1062地號地上權
  之義務。
(四)又依土地法第104條第1項規定：「基地出賣時，地上權人、典
  權人或承租人有依同樣條件優先購買之權。」，第2項規定：
  「前項優先購買權人，於接到出賣通知後十日內不表示者，其
  優先權視為放棄。出賣人未通知優先購買權人而與第三人約定
  買賣契約者，其契約不得對抗優先購買權人。」，被上訴人至
  少須於86年12月30日前具備以下2項條件之一，始能認其已遵
  期履約：1.提供地上權人拋棄地上權人優先購買權之文件；2.
  證明已通知地上權人出售土地後，逾10日地上權人未行使優先
  購買權。被上訴人依約除負有塗銷系爭第1062地號地上權之義
  務外，並有辦理所有權移轉登記之義務，被上訴人既未塗銷系
  爭土地之地上權，亦未通知地上權人行使優先購買權，依前開
  土地法第104條規定，地政機關根本不可能辦理所有權移轉登
  記，故不論被上訴人有塗銷系爭第1062地號地上權之義務，被
  上訴人於86年7月3日與伊簽訂系爭買賣契約時，既未就地上權
  人優先承購權部分為保留之約定，被上訴人至少亦應提供系爭
  第1062地號地上權人拋棄優先購買權之證明，俾伊得以辦理所
  有權移轉登記。系爭第1062地號土地係被上訴人於86年1月21
  日向訴外人鄭鬧長等人購買，當時因土地上有地上權設定，承
  辦代書卯○○即向被上訴人說明倘不催告地上權人行使優先購
  買權，系爭土地將無法過戶，被上訴人亦已先就優先購買權相
  關事宜與地上權人協商，足見被上訴人於86年1月21日即已知
  悉倘未催告地上權人行使優先購買權，並提供伊催告行使優先
  購買權之證明文件，系爭土地將無法辦理過戶，竟遲未提供上
  開證明文件予伊，致系爭第1062地號土地無法辦理過戶予伊，
  被上訴人自有可歸責之事由，而違反系爭買賣契約之義務。
(五)就伊與系爭合建地主簽約之過程觀之，伊自85年間與系爭合建
  地主其中之一周江遠簽訂第1份合建契約起，因部分合建地主
  死亡，乃與其他20餘位合建地主或其繼承人陸續洽談合建條件
  ，迄87年11月28日與地主丑○○、己○○，87年12月13日與地
  主丁○、癸○○、辛○○簽訂系爭合建契約，始完成最後合建
  契約之簽訂。倘伊未能與系爭第1062地號土地全體合建地主簽
  訂系爭合建契約，伊即無法申請拆除執照，系爭合建地主之地
  上權人即無義務依系爭合建契約第3條第4款之約定塗銷地上權
  。又伊與系爭合建地主在履約過程中若發生下列事由，則依系
  爭合建契約，雙方合意解除契約：1.無法於87年6月30日前取
  得建照；2.無法於領取執照日起半年內開工；3.於容積率實施
  前，仍無法申請執照，雙方另行協議是否續建。是不論在簽約
  或履約階段，伊仍有與系爭合建地主解約之可能，倘伊與系爭
  合建地主解約，系爭合建地主自不可能塗銷系爭第1062地號地
  上權，故伊於系爭買賣契約約定被上訴人應於期限內塗銷地上
  權並過戶，實乃符合實情。伊明知被上訴人已於86年1月21日
  與前手共有人簽訂買賣契約，仍同意給與被上訴人約1年之時
  間準備，約定被上訴人至遲應於86年12月31日前取得產權，並
  提供完整過戶文件，其故在此。被上訴人於86年1月21日與前
  手共有人簽訂買賣契約，仍預留約1年之時間準備，使伊至遲
  於86年12月31日前取得產權，其故亦在於此。由此可知，丙○
  ○於收受被上訴人提供之過戶文件時，因系爭合建地主是否同
  意辦理塗銷地上權尚不明朗，故伊未積極要求被上訴人提供塗
  銷地上權文件或提供地上權人已拋棄優先承購權之證明。被上
  訴人主張因伊已與系爭合建地主約定塗銷系爭合建土地地上權
  ，故其無塗銷系爭第1062地號地上權之義務云云，與事實不符
  。
(六)證人丙○○雖於原審證稱：系爭合建地主負責塗銷系爭第10
  62地號土地應有部分60分之59之地上權，被上訴人負責塗銷系
  爭第1062地號土地應有部分60分之1之地上權等語，惟查被上
  訴人與系爭合建地主依約均對伊各負塗銷地上權之義務，倘被
  上訴人能與系爭合建地主協調塗銷地上權，自可依應有部分之
  比例塗銷地上權，故證人丙○○所述，僅為辦理塗銷地上權方
  式之選項而已，不影響被上訴人依約對伊所負塗銷系爭第1062
  地號地上權之義務。
(七)又證人王士塗於原審證稱：丙○○於87年3月14日晚上來向被
  上訴人拿過戶文件時，伊未聽到丙○○要求被上訴人去塗銷地
  上權等語，系爭合建地主子○○、壬○○於本院證稱：伊等於
  上訴人取得建造執照後，即同意辦理塗銷系爭地上權登記等語
  ，證人辰○○、丙○○於本院亦均證稱：被上訴人於87年3月
  14日交付不齊全之過戶文件後，曾要求付尾款，伊等均要求被
  上訴人補正塗銷地上權或地上權人拋棄優先購買權之文件等語
  ，足見被上訴人交付不齊全之過戶文件後，伊即不斷要求被上
  訴人補正過戶文件，而證人庚○○係被上訴人之同胞兄弟，證
  人周漢清、周三煌亦均為被上訴人之血親，渠等之證言自屬偏
  頗而不可盡信，況前開證言，僅提及伊與系爭合建地主提及塗
  銷地上權之事，並未提及伊是否免除被上訴人塗銷系爭第1062
  地號地上權之義務，或被上訴人無須負有塗銷地上權之義務。
  又在事理上，縱伊曾與系爭合建地主洽辦塗銷地上權事宜，亦
  不表示被上訴人即免除所負塗銷系爭第1062地號地上權之義務
  。是被上訴人及證人庚○○於本院既自承未於87年3月14日交
  付地上權人同意拋棄優先購買權之文件，亦未通知地上權人行
  使優先購買權，則其顯未履行應提供必要證件，並將系爭土地
  過戶予伊之義務。
(八)另證人周富璋證稱：「知道當時契約內容有其中第六條約定，
  但當時廖經理有訂立該條款是（怕）被告拖延，以致會影響到
  建照的時間，但廖經理說如果真的也來不及也不會真的處罰。
  」等語，惟查系爭買賣契約既為防止被上訴人拖延，而以違約
  金作為預防之機制，則倘違約金不會執行，如何產生預防拖延
  履約之效用？又證人周富璋證稱：「後來無法如期取得辦理過
  戶，86年12月中旬，被上訴人有打電話給辰○○經理說可能無
  法在十二月三十日前取得過戶資料，廖經理說沒有關係，被上
  訴人打電話時伊在場」等語，惟證人周富璋與被上訴人為不同
  姓之同胞親兄弟，且為系爭土地之實質出賣人，故其證言本即
  偏頗，不宜遽信，況證人丙○○於本院證稱：伊在87年3月14
  日被上訴人交付不齊全之文件後，一直有要求被上訴人提供過
  戶文件，且於被上訴人詢問何時可領取尾款時，告知被上訴人
  於文件補齊即取得等語，證人辰○○於本院證稱：被上訴人經
  常打電話向伊要尾款，伊在電話中均要求被上訴人補提地上權
  人優先承購拋棄之書面，並表示若被上訴人再不提出，被上訴
  人即要賠償上訴人200萬元，而不能請求160萬元尾款，被上訴
  人每次都答應要去處理，但結果1、2週後又打電話來要尾款，
  伊在上訴人快要與地主解除契約前，還告訴被上訴人要趕快辦
  理，否則上訴人要解約等語，均與證人周富璋所述不同，而事
  實上，被上訴人與辰○○係以電話對話，在經驗法則上，對話
  以外之第三人應無從知悉，足見證人周富璋之證言可信度極低
  。退萬步言，姑不論辰○○經理未經授權，無權對被上訴人變
  更系爭契約條件，廖經理果有此語，亦不過為鼓勵被上訴人繼
  續努力，以獲取必要過戶資料，並非免除給付違約金之意，況
  依證人周富璋所證，被上訴人與辰○○電話對話之內容在於被
  上訴人表示無法於約定之86年12月30日期限前取得過戶資料，
  並未言及履約義務之內容，被上訴人以證人周富璋前開證言，
  主張其已完成契約給付義務，亦有未洽。又證人丙○○固提及
  其曾向系爭合建地主洽辦地上權塗銷事宜，惟丙○○依系爭合
  建契約之約定，向合建地主洽辦塗銷地上權是一事，伊要求被
  上訴人依系爭買賣契約塗銷地上權是另一事，二者乃基於不同
  契約，不能混為一談。
(九)再證人王士塗證稱：「八十七年三月十四日晚上，七、八點時
  ，丙○○來拿過戶文件，當天伊在場，被上訴人有說資料都拿
  去，那尾款是不是要付了，丙○○要被上訴人不用害怕，其把
  被上訴人資料拿回去，印章蓋一蓋就會把錢給被上訴人了」、
  「伊有聽到被上訴人跟上訴人說無法在八十六年十二月三十日
  完成過戶此件事，是在八十七年三月十四日之前，丙○○表示
  沒關係，可以晚一點給，反正其那邊跟地主塗銷地上權之印章
  也還沒蓋完」等語，並不足以證明伊有免除被上訴人違約金，
  蓋丙○○僅為伊之承辦人，並未獲授權與被上訴人變更系爭契
  約之買賣條件，且證人丙○○為順利推動相關事務，與被上訴
  人間本有維持良好互動關係之必要，故其縱對被上訴人表示「
  沒關係」，應祗是應酬語，尚不得解為係代表伊對被上訴人為
  免除給付違約金之意思表示。再兩造於系爭買賣契約明訂違約
  金條款，倘雙方果有合意解除違約金條款，自亦應書面為之，
  方符常理。是被上訴人主張伊已免除給付違約金之義務，委無
  理由。
三證據：除援用原審提出者外，補提存證信函、合建契約書、系
  爭土地登記謄本、契約書、合建契約書、解除契約書、合意解
  除合建契約書、印鑑證明影本等件為證，並聲請訊問證人辛○
  ○、丁○、庚○○、丑○○、己○○、卯○○、丙○○、辰○
  ○。
乙、被上訴人方面：
一聲明：
(一)上訴駁回。
(二)如受不利之判決，願供擔保請准宣告免為假執行。
二陳述：除與原判決記載相同者外，補稱略以：
(一)上訴人於原審準備程序終結後，始提出伊依系爭買賣契約亦負
  有提供地上權人拋棄地上權同意書或提供地上權人放棄優先承
  買權證明書之義務之新攻擊防禦方法，有延滯訴訟之嫌，應予
  駁回。
(二)上訴人不得以伊給付遲延為由，解除系爭買賣契約：
1.因系爭第1062地號土地原所有人鄭鬧長、鄭文義、鄭林麗凰、
  林美麗、林本豐等人散居各地，於86年12月中旬發現無法於86
  年12月30日前如期取得系爭第1062地號土地所有權，乃向上訴
  人要求延後給付時間，當時上訴人因未取得建照（迄上訴人於
  90年9月5日與系爭合建地主解除系爭合建契約前，仍未取得）
  ，且未與地上權人達成補償協議，尚不急須用地，加以雙方先
  前合作愉快，故上訴人之代理人辰○○經理即同意延期，且僅
  要求被上訴人儘速完成，而未訂立明確之給付時間。嗣伊於87
  年3月13日取得系爭第1062地號土地所有權，即於翌日用印並
  將辦理所有權移轉登記所需之文件交付上訴人之代理人丙○○
  ，丙○○當時表示前開文件已可過戶，並應允於2個月內完成
  過戶後立即給付餘款160萬元。詎上訴人竟因建照執照遲未核
  准，及87年8月間發生林肯大郡事件，引發山坡地坡度興建問
  題，見無利可圖，而與系爭合建地主解除契約，並拒絕辦理系
  爭第1062地號土地過戶手續。證人丙○○於原審亦證稱：因系
  爭土地地上權人拋棄地上權之書面作業並未完成等語，足認上
  訴人係因自身作業遲延，無法取得土地權利，始未以伊交付之
  系爭土地過戶資料辦理移轉登記。是伊雖已逾兩造約定之日期
  ，惟伊既於建造執照核發前及上訴人為催告前即已將系爭土地
  辦理移轉登記所需之文件交付上訴人，即已履行完畢，上訴人
  卻遲至90年初始催告伊履約，依民法第229條第1項、第2項前
  段規定，伊自不負遲延責任。
2.又系爭買賣契約雖有200萬元違約金之約定，但上訴人之代理
  人辰○○經理曾向伊表示此200萬元僅有希望伊儘速完成之涵
  義，並非真有索賠之意思，此項事實，有證人周富璋、王士塗
  之證言可以證明。因此，兩造既無違約即賠償之意，該項約定
  依民法第87條第1項前段規定即屬無效。
(三)伊僅負有取得系爭第1062地號土地所有權，並將辦理所有權過
  戶文件交予上訴人之義務，並未負有塗銷系爭第1062地號地上
  權或使地上權人放棄優先購買權之義務：
1.依系爭買賣契約第6條第2項之特約事項：「乙方（即被上訴人
  ）至遲應於民國86.8.30取得持分60分之1之產權（即系爭第
  1062地號土地所有權），並備妥證件及用印供甲方（即上訴人
  ）過戶，如逾86.12.30之期限，乙方仍無法將產權登記過戶至
  甲方名義時，乙方除退還已收價款外，另賠償新台幣貳佰萬元
  正予甲方。」之約定，及一般民間交易習慣觀之，伊所負之義
  務僅為「於民國86.8.30取得持分60分之1之產權（即系爭第
  1062地號土地所有權），並備妥證件及用印供甲方（即上訴人
  ）過戶」，並不包括塗銷系爭第1062地號地上權。而由證人庚
  ○○、丙○○、周三煌、周清漢、王士塗於原審之證言可知，
  系爭土地地上權之塗銷應由上訴人與系爭合建地主共同負責，
  與伊無關；且兩造於系爭買賣契約訂立前即知系爭第1062地號
  土地上有地上權存在，若上訴人認伊應負塗銷地上權或使地上
  權人拋棄優先購買權之義務，理應訂明於系爭買賣契約，始與
  事理相符。況系爭買賣契約第6條屬特約事項，其第1項係上訴
  人於訂約前打字、印刷之定型化契約條款，其第2項則係由上
  訴人之經理辰○○手寫之特別約定事項，足見上訴人若認伊應
  負塗銷系爭第1062地號地上權或使地上權人拋棄優先購買權之
  義務，即應於契約中特別載明此義務始符合經驗法則，豈有於
  可特別約定時卻不約定，事後才妄加擴張解釋契約文義之理？
2.又系爭合建契約第3條第4項約定：「合建地主所提供之土地如
  有出租、抵押權等他項權利設定、地上物糾紛…，概由合建地
  主於申請拆除執照前清理…」等語，其文義當然包含地上權之
  塗銷，上訴人亦承認確與系爭合建地主約定由地主負責塗銷地
  上權，惟系爭買賣契約第7、8條係約定：「本買賣不動產權，
  被上訴人保證絕無來歷不明與供為自己或他人債務擔保情事…
  」、「本買賣不動產未點交前，如有被人侵占或天災地變等事
  害，被上訴人應負責排除或修復…」，係指伊所出售之系爭第
  1062地號土地不得有來源不明、設定債務擔保、遭他人侵占、
  損害等情事，與塗銷地上權之責任歸屬無關，並無「類似」系
  爭合建契約第3條第4項之內容，上訴人以此解釋為伊應負責塗
  銷系爭第1062地號地上權之義務，顯不足採。
3.再系爭第1062地號土地之地上權人戊○○、周登吟、周聖吉、
  周三煌、子○○、周福助、周朝枝、丑○○、己○○、周瑞竹
  、周順隆、周清漢等12人同時為該土地之共有人，上訴人與上
  開共有人訂立系爭合建契約時，既已要求系爭合建地主塗銷地
  上權，且系爭合建地主亦已出具地上權全部拋棄同意書予上訴
  人，足徵上訴人與系爭合建地主合建時，係要求系爭合建地主
  塗銷全部之地上權，而非僅塗銷60分之59之地上權，然後再由
  伊塗銷60分之1之地上權，是上訴人不得以丑○○、己○○、
  丁○、癸○○、辛○○等人係在兩造簽訂系爭買賣契約後，始
  繼受並簽訂系爭合建契約，遽認上訴人並未與全體合建地主完
  成合建契約之簽訂。
4.上訴人於85年11月時，與系爭合建地主約定塗銷系爭土地地上
  權、拆除地上物之責任，由占有系爭土地應有部分60分之59之
  系爭合建地主負責，而系爭合建地主因不諳塗銷地上權之程序
  ，且地上物拆除補償費用，亦須由上訴人負責支出，故實際上
  ，上訴人亦負有塗銷地上權、拆除地上物之義務。伊既非系爭
  合建契約之當事人，當然無塗銷地上權、拆除地上物之義務。
  而兩造於86年7月間簽訂系爭買賣契約時，上訴人之代理人辰
  ○○及丙○○曾向伊表示：系爭土地地上權塗銷事宜完全由地
  主負責，系爭土地地上物屆時由上訴人給付地上物所有人200
  萬元即可拆除，均與被上訴人無關等語，上訴人從未要求伊提
  供塗銷地上權文件或地上權人拋棄優先承購權之證明，嗣後亦
  確實履行與「地上權人交涉地上權塗銷事宜」及「地上物所有
  人交涉地上物拆除事宜」，業經地上權人周清漢、周三煌證述
  屬實，由此可知，伊確實僅對上訴人負有取得系爭土地之所有
  權，並將辦理所有權過戶文件交予上訴人之義務。
5.上訴人早於86年7月3日簽訂系爭買賣契約前之85年11月9日，
  即與系爭合建地主約定系爭土地地上權之塗銷由上訴人與合建
  地主共同負擔，且合建地主若為地上權人者，必須全部拋棄地
  上權，而所有地上權人（皆為合建地主）亦皆同意全部拋棄地
  上權，有證人丙○○、周清漢於原審結證屬實，而上訴人要求
  全部地上權人在「全部拋棄地上權」之書面簽名、蓋印，地上
  權人在該書面上一經簽名、蓋印，並經上訴人收回辦理塗銷地
  上權登記，即終局喪失其使用土地之權利，渠等如何再向被上
  訴人另為拋棄？足見上訴人曲解系爭合建契約與系爭買賣契約
  之進行順序、簽約時間，上訴人主張：「合建契約與系爭契約
  係同時進行，簽約時間亦極為接近，故上訴人與合建地主及被
  上訴人簽約時，均科以相同之塗銷地上權義務」云云，實不足
  採。
6.再土地法第104條第1、2項固規定地上權人有優先承買之權及
  其程序，然其前提在於：「優先承買權人為地上權人」，若基
  地出賣時，原地上權人已拋棄地上權，而喪失地上權人之資格
  時，當然無優先承買權。查上訴人於85年11月系爭合建契約中
  既要求合建地主即地上權人拋棄地上權，並要求合建地主即地
  上權人在「全部拋棄地上權」之書面簽名、蓋印，經上訴人收
  回辦理塗銷地上權登記，則地上權即不存在，何來地上權人放
  棄優先承購權？何來提供地上權人放棄優先承買權文件？何來
  提供已通知地上權人出售土地後，逾10日地上權人未行使優先
  承買權之證明？又伊於93年5月11日收受上訴人所發存證信函
  後，隨即於同年月17日委託律師發函上訴人，告知「前述義務
  係由上訴人及合建地主負責，被上訴人毋須參與，是上訴人所
  稱實屬無稽，請吉美公司嗣後勿再恣意為不實指摘」，是上訴
  人主張：「上訴人於九十三年五月十日，以永春郵局第四一七
  號存證信函催告要求履行前述義務，迄今未獲被上訴人回應」
  云云，亦非可採。
7.上訴人主張「地上權人係部分拋棄」之說，與經驗法則不符，
  不足採信。又本件並無上訴人主張「合建地主與被上訴人依比
  例支付取得地上權塗銷同意書之對價」之情形，蓋地上權人皆
  為合建地主，系爭合建契約第3條第4項既明定由渠等負責塗銷
  地上權，渠等自未取得任何對價。系爭合建案唯一牽涉補償（
  對價）之部分為地上物拆除之200萬元補償，然此補償係由上
  訴人為之，上訴人並未要求系爭合建地主與伊依比例支付，更
  可證明上訴人所謂「合建地主與被上訴人依比例支付取得地上
  權塗銷同意書之對價」之說為不實。
(四)證人丙○○證稱：「上訴人與合建地主負責塗銷系爭土地六十
  分之五十九之地上權，而被上訴人須負責塗銷系爭土地六十分
  之一之地上權」等語，與經驗法則不符，其證言為不實：
1.查證人丙○○於本院審理時推翻其於原審所為不利於上訴人之
  證言，顯見丙○○係為配合上訴人訴訟之目的而為不實之陳述
  ，況丙○○現仍擔任上訴人公司之襄理，與上訴人有利害關係
  ，其證言自不足採。
2.按地上權之拋棄（尤其是無償地上權之拋棄），係有相對人之
  單獨行為，依民法第834條第2項，應向土地所有人以意思表示
  為之。查系爭土地地上權人兼合建地主均以書面拋棄地上權，
  而此項拋棄地上權之意思表示皆係向「所有土地所有人」為之
  ，並未註明僅向系爭土地應有部分60分之59之土地所有人為拋
  棄，此項事實，業經證人周清漢證實無誤。且系爭土地地上權
  人拋棄地上權之目的既在使地上權人終局地喪失其使用土地之
  權利，自無可能僅拋棄一部，而保留其餘之理。況上訴人因周
  氏宗親人數眾多，散居各地，持分亦因繼承關係多寡不一，收
  購系爭土地遭遇重大困難，無法整合，乃請求伊代為聯絡，以
  廉價取得系爭土地，伊乃代上訴人向周氏宗親買受系爭第1062
  地號土地，並轉售予上訴人，上訴人當時急欲取得系爭土地俾
  便合建，當無只要求地上權人向部分土地所有人拋棄，而讓地
  上權仍存在於剩餘部分，阻礙系爭土地之過戶，增加合建之困
  難之可能。足見證人丙○○所證與經驗法則不符。
(五)末按「代理權係以法律行為授與者，其授與應向代理人或向代
  理人對之為代理行為之第三人，以意思表示為之」；「由自己
  之行為表示以代理權授與他人，或知他人表示為其代理人而不
  為反對之表示者，對於第三人應負授權人之責任」，民法第
  167 條、第169條前段分別定有明文。又民法第169條之立法意
  旨，係因本人有上揭作為或不作為之行為，在客觀上足以使第
  三人相信該他人為有權代理，第三人善意無過失，因而與其為
  代理行為時，若非由本人對第三人負授權人之責任，不足以保
  護交易之安全（最高法院70年度台上字第496號判決參照）。
  查系爭合建案自尋求合建地主、與合建地主協商合建細節、簽
  訂合建契約、塗銷地上權同意書之蓋印、拆除地上物之補償協
  商、與伊協商及簽訂系爭買賣契約、87年3月向伊索取過戶文
  件、與合建地主解除合建契約、與合建地主協議返還保證金、
  與伊協商和解等事宜，上訴人均授權其員工丙○○全權處理，
  並將此授權之意思表示明示予伊，是上訴人主張丙○○不得代
  表上訴人公司云云，顯係卸責之詞。退步言之，縱伊無法證明
  此明示授權之意思表示，然參酌上訴人將上開事務交由丙○○
  處理，或知丙○○為處理而不表示反對觀之，上訴人顯係以自
  己之行為表示以代理權授與丙○○，或知丙○○表示為其代理
  人而不為反對之表示，對於善意無過失之伊，自應負授權人之
  責任。
三證據：除援用原審提出者外，補提土地登記謄本、承諾書、律
  師函、回執影本等件為證，並聲請訊問證人庚○○。
丙、本院依職權訊問證人子○○、壬○○，並向臺灣臺北地方法
    院調閱94年度重訴字第355號民事卷，向台北縣汐止地政事
    務所調閱87年汐地字第7571號買賣登記申請案全卷。
    理      由
甲、程序方面：
一查上訴人公司法定代理人於訴訟中由林進輝變更為午○○，有
  公司變更登記事項卡1件附卷可稽（見本院卷(三)第180至182頁
  ），午○○聲明承受訴訟，核無不合，應予准許，合先敘明。
二次按當事人不得提出新攻擊或防禦方法，但對於在第一審已提
  出之攻擊或防禦方法為補充者，不在此限，民事訴訟法第447
  條第1項第3款定有明文。本件上訴人於原審主張：系爭買賣契
  約第6條第2項：「乙方（即被上訴人）至遲應於民國八十六年
  十二月三十日取得持分60分之1之產權（即系爭第1062地號土
  地應有部分60分之1之所有權），並備妥證件及用印供甲方（
  即上訴人）過戶」之約定為停止條件，被上訴人未能依約塗銷
  系爭第1062地號地上權，並辦理所有權移轉登記予伊，伊不待
  催告即可解除系爭買賣契約，被上訴人依系爭買賣契約第6條
  第2項約定，應返還已付之價款640萬元，並賠償違約金200萬
  元云云，嗣於本院主張：被上訴人未能依約塗銷系爭第1062地
  號地上權，並辦理所有權移轉登記予伊，或提供系爭第1062地
  號地上權人拋棄優先購買權之證明，或提供催告地上權人行使
  優先購買權而未行使之證明文件，俾供伊辦理系爭第1062地號
  土地過戶手續，被上訴人有可歸責之事由，伊於原審已以補充
  辯論意旨狀繕本之送達，作為對被上訴人解除系爭買賣契約之
  意思表示，伊自得依系爭買賣契約第6條第2項約定，請求被上
  訴人返還已付之價款640萬元，並賠償違約金200萬元等語，經
  核其不涉及起訴時主張買賣法律關係之訴訟標的，僅係補充其
  於原審所為之事實上及法律上之陳述，並非新攻擊或防禦方法
  ，揆諸前開說明，並無不合。被上訴人認上訴人係於第二審提
  出新攻擊或防禦方法，而表示不同意，容有誤會。
乙、得心證之理由：
一上訴人主張：伊為與訴外人合建土地之需，以800萬元向被上
  訴人購買其所有系爭第1062地號等7筆土地，因其中系爭第106
  2地號土地於簽約時尚非屬被上訴人所有，雙方乃於系爭買賣
  契約第6條特約事項第2項約定被上訴人至遲應於86年8月30日
  前取得系爭第1062地號土地所有權，並備妥證件及用印供伊過
  戶，嗣伊依約交付第1、2期價款640萬元予被上訴人，惟被上
  訴人於86年12月30日前仍無法依約塗銷系爭第1062地號地上權
  ，並辦理所有權移轉登記予伊，亦未提供系爭第1062地號地上
  權人拋棄優先購買權之證明，或催告地上權人行使優先購買權
  而未行使之證明文件，俾供伊辦理系爭第1062地號土地過戶手
  續，被上訴人有可歸責之事由，伊自得解除系爭買賣契約，爰
  依系爭買賣之法律關係，請求被上訴人返還已收之640萬元價
  款並賠償200萬元之違約金等情，求為命被上訴人給付840 萬
  元，及其中640萬元自86年12月31日起，其餘200萬元自92年12
  月3日起，均至清償日止，按週年利率5%計算之利息之判決（
  上訴人於原審請求被上訴人給付840萬元，及自86年12月31 日
  起至清償日止，按週年利率5%計算之利息，原審駁回上訴人之
  請求，上訴人提起上訴後，就其利息減縮如上述）。
二被上訴人則以：(一)系爭合建案自尋求合建地主、與合建地主協
  商合建細節、簽訂合建契約、塗銷地上權同意書之蓋印、拆除
  地上物之補償協商、與伊協商及簽訂系爭買賣契約、向伊索取
  過戶文件、與合建地主解除合建契約、與合建地主協議返還保
  證金、與伊協商和解等事宜，上訴人均授權丙○○全權處理，
  並將此授權之意思表示明示予伊，是上訴人主張丙○○不得代
  表上訴人公司云云，顯係卸責之詞。退步言之，縱伊無法證明
  此明示授權之意思表示，然上訴人既將上開事務交由丙○○處
  理，或知丙○○為處理而不表示反對，上訴人顯係以自己之行
  為表示以代理權授與丙○○，或知丙○○表示為其代理人而不
  為反對之表示，對於善意無過失之伊，自應負授權人之責任；
  (二)又伊依系爭買賣契約第6條第2項約定，對上訴人僅負有取得
  系爭第1062地號土地所有權，並將辦理過戶文件交予上訴人之
  義務，並未負有塗銷系爭第1062地號地上權或使地上權人放棄
  優先購買權之義務。況系爭第1062地號土地之地上權人戊○○
  等12人同時為該土地之共有人，上訴人與上開共有人訂立系爭
  合建契約時，雙方約定由系爭合建地主負責塗銷系爭土地地上
  權全部，伊非系爭合建契約之當事人，且上訴人之代理人辰○
  ○及丙○○於兩造簽訂系爭買賣契約時，曾向伊表示：系爭土
  地地上權塗銷事宜完全由地主負責，系爭土地地上物屆時由上
  訴人給付地上物所有人200萬元即可拆除，均與被上訴人無關
  等語，伊自無塗銷地上權之義務；(三)再因系爭第1062地號土地
  原所有人鄭鬧長等人散居各地，於86年12月中旬發現無法於86
  年12月30日前如期取得系爭第1062地號土地所有權，乃向上訴
  人要求延後給付時間，當時上訴人因未取得建照，且未與地上
  權人達成補償協議，尚不急須用地，加以雙方先前合作愉快，
  故上訴人之代理人辰○○經理即同意延期，且僅要求被上訴人
  儘速完成，而未訂立明確之給付時間。嗣伊於87年3月13日取
  得系爭第1062地號土地所有權，即於翌日用印並將辦理所有權
  移轉登記所需之文件交付上訴人之代理人丙○○，丙○○當時
  表示前開文件已可過戶，並應允於2個月內完成過戶後立即給
  付餘款160萬元。詎上訴人竟因建照執照遲未核准，及87年8月
  間發生林肯大郡事件，引發山坡地坡度興建問題，見無利可圖
  ，而與系爭合建地主解除契約，並拒絕辦理系爭第1062 地號
  土地過戶手續。是伊雖有逾期，惟既於建造執照核發前及上訴
  人為催告前將系爭土地辦理移轉登記所需之文件交付上訴人，
  即已履行完畢，上訴人卻遲至90年初始催告伊履約，依民法第
  229條第1項、第2項前段規定，伊自不負遲延責任，上訴人不
  得以伊給付遲延為由，解除系爭買賣契約；(四)另系爭買賣契約
  雖有200萬元違約金之約定，但上訴人之代理人辰○○經理曾
  向伊表示此200萬元僅有希望伊儘速完成之涵義，是兩造既無
  違約即賠償之意，該項約定依民法第87條第1項前段規定即屬
  無效等語，資為抗辯。
三查上訴人自85年11月1日起迄86年4月11日止，陸續與系爭合建
  地主周江遠等人簽訂系爭合建契約，後因部分合建地主死亡或
  轉讓應有部分，迄87年12月13日止又陸續與其繼承人或後手簽
  訂系爭合建契約，依系爭合建契約第3條第4項約定，系爭合建
  地主負有塗銷系爭合建土地地上權之義務，而系爭合建土地地
  上權人皆為系爭合建地主，皆同意拋棄地上權，且均出具辦理
  塗銷地上權之用之印鑑證明書予上訴人，當時上訴人與系爭土
  地地上權人約定先取得建照後再辦理塗銷地上權，上訴人並向
  系爭合建地主承諾於87年6月30日前取得建照執照，嗣展延至
  於87年12月31日，惟上訴人在與系爭合建地主於87年11月14
  日合意解除契約前，仍未取得建照執照；又上訴人為系爭合建
  案之需，於86年7月3日以800萬元向被上訴人購買系爭第1062
  地號等7筆土地，其中系爭第1062地號土地因於簽約時尚非屬
  被上訴人所有，雙方乃於系爭買賣契約第6條第2項約定：「…
  乙方（即被上訴人）至遲應於民國86.8.30取得持分60分之1之
  產權（即系爭第1062地號土地所有權），並備妥證件及用印供
  甲方（即上訴人）過戶，如逾86.12.30之期限，乙方仍無法將
  產權登記過戶至甲方名義時，乙方除退還已收價款外，另賠償
  新台幣貳佰萬元正予甲方。」，嗣上訴人依約交付第1、2期價
  款合計640萬元予被上訴人，被上訴人雖於86年1月21日即向訴
  外人鄭鬧長等人購買系爭第1062地號土地，但因土地上有地上
  權設定，經被上訴人催告地上權人行使優先購買權而未行使，
  始於87年3月13日辦妥系爭第1062地號土地過戶手續，並於翌
  日將辦理系爭第1062地號土地過戶手續之文件交由上訴人公司
  之職員丙○○收受，後上訴人與系爭合建地主於87年11月14日
  ，因建照執照遲未獲核准，及山坡地坡度問題致可建容積大量
  減少，而合意解除契約，上訴人遲至90年1月10日始以系爭第
  1062地號土地上仍有設定地上權未塗銷，致無法辦理過戶為由
  ，以存證信函催告被上訴人於7日內出面解決，復於同年3月20
  日委請律師以存證信函催告被上訴人於函到後7日內將已收價
  款640萬元返還並賠償200萬元之違約金，於原審又以補充辯論
  意旨狀繕本之送達，作為對被上訴人解除系爭買賣契約之意思
  表示等事實，有上訴人提出之系爭買賣契約書、合建契約書、
  解除契約書、存證信函、土地登記謄本、印鑑證明影本等件，
  及被上訴人提出之土地登記謄本、承諾書、協議書影本等件附
  卷可稽，且為兩造所不爭執，並經本院向台北縣汐止地政事務
  所調取87年汐地字第7571號被上訴人與訴外人鄭鬧長等人買賣
  系爭第1062地號土地登記申請案全卷核閱屬實，自堪信為真實
  。
四按代理人於代理權限內，以本人名義所為之意思表示，直接對
  本人發生效力；代理權係以法律行為授與者，其授與應向代理
  人或向代理人對之為意思表示之第三人，以意思表示為之，民
  法第103條、第167條分別定有明文，故代理權之授與，僅以意
  思表示為已足，無為書面授權之必要。上訴人主張：丙○○僅
  為伊公司負責系爭合建案件之承辦人，並未獲授權與被上訴人
  變更系爭契約之買賣條件云云，為被上訴人所否認，被上訴人
  並辯稱：系爭合建案自尋求合建地主、與合建地主協商合建細
  節、簽訂合建契約、塗銷地上權同意書之蓋印、拆除地上物之
  補償協商、與伊協商及簽訂系爭買賣契約、向伊索取過戶文件
  、與合建地主解除合建契約、與合建地主協議返還保證金、與
  伊協商和解等事宜，上訴人均授權丙○○全權處理，並將此授
  權之意思表示明示予伊等語。查證人丙○○證稱：伊受僱於上
  訴人擔任開發部襄理，當時上訴人有授權伊與辰○○經理負責
  與被上訴人洽商買賣系爭第1062地號土地，伊主要是伊負責聯
  絡，陳報公司作決定，並代表上訴人與被上訴人簽訂系爭買賣
  契約及處理訂約後事宜，系爭買賣契約之條件是經過上訴人同
  意，契約書上手寫部分是辰○○在訂約當時加註，但有經過上
  訴人公司同意，伊與辰○○都必須經上訴人公司同意才能變更
  契約之內容，伊等答應被上訴人之條件皆經公司同意等語（見
  本院94年11月16日、95年4月10日準備程序筆錄），證人即上
  訴人公司之經理辰○○亦證稱：當時伊與丙○○代表上訴人與
  被上訴人簽訂系爭買賣契約，上訴人有授權伊及丙○○處理與
  被上訴人間之系爭買賣及訂約後之事宜，除非有特殊情形，伊
  等才會向公司請示等語（見本院95年4月10日準備程序筆錄）
  ，為上訴人所不爭執（見本院95年4月10日準備程序筆錄、95
  年9月5日言詞辯論筆錄），本院綜合上情，認上訴人確有授權
  其襄理丙○○與經理辰○○負責與被上訴人洽商系爭買賣契約
  ，並代表上訴人與被上訴人簽訂系爭買賣契約及處理訂約後之
  事宜，是被上訴人前開所辯堪予採信。
五上訴人又主張：系爭買賣契約第6條第2項約定被上訴人至遲應
  於86年8月30日前取得系爭第1062地號土地所有權，並備妥證
  件及用印供上訴人過戶，被上訴人依約自負有塗銷系爭第1062
  地號地上權，並辦理所有權移轉登記之義務，或至少應提供系
  爭第1062地號地上權人拋棄優先購買權之證明，或催告地上權
  人行使優先購買權而未行使之證明文件，俾供伊辦理系爭第
  1062地號土地過戶手續，被上訴人未依約為上開給付，自有可
  歸責之事由等語，為被上訴人所否認，被上訴人並辯稱：伊依
  系爭買賣契約第6條第2項約定，對上訴人僅負有取得系爭第
  1062地號土地所有權，並將辦理過戶文件交予上訴人之義務，
  並未負有塗銷系爭第1062地號地上權或使地上權人放棄優先購
  買權之義務，況系爭第1062地號土地之地上權人戊○○等12人
  同時為該土地之共有人，上訴人與上開共有人訂立系爭合建契
  約時，雙方已約定由系爭合建地主負責塗銷系爭土地地上權全
  部，上訴人之代理人辰○○及丙○○於兩造簽訂系爭買賣契約
  時，曾向伊表示：系爭土地地上權塗銷事宜完全由地主負責，
  系爭土地地上物屆時由上訴人給付地上物所有人200萬元即可
  拆除，均與被上訴人無關云云，伊自無塗銷地上權之義務等語
  。查上訴人自85年11月1日至86年4月11日陸續與系爭合建地主
  周江遠等人簽訂系爭合建契約，依系爭合建契約第3條第4項約
  定，系爭合建地主負有塗銷系爭合建土地地上權之義務，而系
  爭合建土地地上權人皆為系爭合建地主，皆同意拋棄地上權，
  且均有出具辦理塗銷地上權之用之印鑑證明書予上訴人，當時
  上訴人與系爭土地地上權人約定先取得建照後再辦理塗銷地上
  權，惟上訴人在與系爭合建地主於87年11月14日合意解除契約
  前，仍未取得建照執照，而上訴人為系爭合建案之需，於86
  年7月3日以800萬元向被上訴人購買其所有系爭第1062地號等7
  筆土地，其中系爭第1062地號土地因於簽約時尚非屬被上訴人
  所有，雙方乃於系爭買賣契約第6條特約事項第2項約定：「…
  乙方（即被上訴人）至遲應於民國86.8.30取得持分60分之1之
  產權（即系爭第1062地號土地所有權），並備妥證件及用印供
  甲方（即上訴人）過戶，如逾86.12.30之期限，乙方仍無法將
  產權登記過戶至甲方名義時，乙方除退還已收價款外，另賠償
  新台幣貳佰萬元正予甲方。」，被上訴人雖早於86年1月21日
  即向訴外人鄭鬧長等人購買系爭第1062地號土地，但因土地上
  有地上權設定，經被上訴人催告地上權人行使優先購買權而未
  行使，始得辦理系爭第1062地號土地過戶手續，並於87年3月
  13日取得所有權，於翌日將辦理系爭第1062地號土地過戶手續
  之文件交由上訴人公司之職員丙○○收受，惟上訴人與系爭合
  建地主於87年11月14日，因建照執照遲未獲核准，及山坡地坡
  度問題致可建容積大量減少，而合意解除契約，上訴人遲至90
  年1月10日始以系爭第1062地號土地上仍有設定地上權未塗銷
  ，致無法辦理過戶為由，以存證信函催告被上訴人於7日內出
  面解決，如前述。而證人即被上訴人之弟庚○○於原審證稱：
  當時被上訴人出售系爭第1062地號等7筆土地予上訴人，被上
  訴人已取得其中6筆土地所有權，即先過戶予上訴人，系爭第
  1062地號土地因只有應有部分60分之1，且有地上權存在，被
  上訴人告知會較慢取得所有權，上訴人則表示將自行處理地上
  權之部分，因為上訴人已與系爭土地其他占有應有部分60分之
  59之地主簽訂系爭合建契約，雙方約定地上權部分由系爭合建
  地主負責等語（見原審92年8月5日言詞辯論筆錄），繼於本院
  證稱：伊有幫被上訴人處理兩造買賣系爭土地之事，被上訴人
  與上訴人、鄭鬧長等人間買賣系爭土地之事皆係伊去接洽，且
  伊與被上訴人一起去委任卯○○代書辦理被上訴人與鄭鬧長等
  人間之買賣過戶手續，楊代書表示要用催告地上權人行使優先
  購買權之方式辦理過戶手續，被上訴人當時同意此種方式，嗣
  被上訴人於87年3月14日將過戶文件交予丙○○時，伊亦在場
  ，交付之文件中未包括催告地上權人行使優先承購權、地上權
  人拋棄行使地上權人優先承購權，或塗銷地上權同意書之文件
  ，因為丙○○當時表示再蓋3個塗銷地上權同意書之印章，即
  可辦理系爭第1062地號土地過戶手續，將尾款給付被上訴人，
  故被上訴人毋庸提出上開資料，被上訴人與伊曾向丙○○等人
  催過幾次尾款，但渠等表示地上權人中有人不蓋塗銷地上權同
  意書之印章，伊告訴丙○○如果不將地上物補償金給付地上權
  人，渠等當然不願意，但丙○○等人表示建照尚未核准，當然
  不能給付補償金，辰○○等人並未向被上訴人提到要補正優先
  承購權拋棄書，反而是伊告訴丙○○可以用贈與或拋棄優先承
  購權之方式辦理過戶，但丙○○後來表示有部分合建地主因為
  合建條件、時機有變化，不願意合建等語（見本院95年4月10
  日、95年5月8日準備程序筆錄），證人即承辦被上訴人與鄭鬧
  長等人間買賣過戶手續之代書卯○○於本院證稱：被上訴人及
  庚○○一起來找伊辦理與鄭鬧長等人之土地移轉登記事宜，鄭
  鬧長等人當時表示是繼承之土地，很高興也以很便宜之價格賣
  給被上訴人，伊當時發現系爭1062地號土地有地上權，乃建議
  買賣雙方以催告地上權人行使優先購買權之方式辦理過戶手續
  ，買賣雙方都同意，當時伊未想過要由地上權人提供拋棄地上
  權同意書之方式辦理等語（見本院95年5月8日準備程序筆錄）
  ，證人即被上訴人之妹婿王士塗於原審證稱：丙○○於87年3
  月14日晚上來向被上訴人拿系爭1062地號土地過戶文件時，伊
  未聽到丙○○要求被上訴人塗銷地上權等語（見原審93年2月
  10日言詞辯論筆錄），證人子○○、壬○○於本院均證稱：伊
  等係系爭土地地上權人兼系爭合建地主，有簽訂系爭合建契約
  書及出具辦理地上權塗銷之用之印鑑證明予上訴人，當時伊等
  與上訴人約定如上訴人取得建照，伊等即塗銷地上權等語（見
  本院95年4月10日準備程序筆錄），經核上開證人之證言與被
  上訴人所辯相符，本院綜合上情，並參酌證人即當時為上訴人
  與被上訴人洽商、簽訂系爭買賣契約及處理訂約後事宜之上訴
  人公司襄理丙○○於原審證稱：被上訴人於87年3月所交付之
  系爭土地過戶資料，上訴人當時即可憑以辦理系爭第1062地號
  土地之過戶手續等語（見原審92年8月5日言詞辯論筆錄），繼
  於本院證稱：被上訴人於86年12月30日前並未交付系爭買賣契
  約約定之土地同意書及登記文件，但當時伊與辰○○經理未向
  被上訴人催討，因為當時發生林肯大郡事件，審查建照較為嚴
  格，建照一直未核准下來，而申請建照時，不須提出地上權塗
  銷同意書，只須所有權人之土地使用同意書即可辦理，當時系
  爭土地地上權人有出具印鑑證明書及戶籍謄本，但渠等表示要
  等到取得建照後，才願配合辦理塗銷地上權登記，故當時上訴
  人與系爭土地地上權人是約定要先取得建照後再辦理塗銷地上
  權，當時除周江遠外，其他地上權人均有出具印鑑證明書，周
  江遠係因86年1月2日死亡，但當時周江遠及其繼承人周朝枝等
  人均同意塗銷地上權，後來因建照未獲核准，此部分就一直未
  處理等語（見本院95年4月10日準備程序筆錄），證人即當時
  為上訴人與被上訴人洽商、簽訂系爭買賣契約及處理訂約後事
  宜之上訴人公司經理辰○○於本院證稱：兩造訂立系爭買賣契
  約時，均認為系爭土地一定會合建，而其上之地上權亦會塗銷
  ，系爭第1062地號土地登記到上訴人名下，只是時間早晚之問
  題，故兩造在訂約時並未提到地上權塗銷之問題等語（見本院
  95年4月10日準備程序筆錄），及上訴人自承：系爭土地地上
  權人兼合建地主有義務塗銷系爭土地地上權，因系爭合建契約
  需要雙方長期之配合，且塗銷系爭土地地上權係合建初期即要
  處理之事項，不會拖很久，在印鑑證明之有效期限內就會辦好
  ，故系爭土地全部地上權人僅提供同意塗銷地上權之印鑑證明
  ，而未提出印鑑云云（見本院95年9月5日言詞辯論筆錄），暨
  被上訴人若依系爭買賣契約對上訴人負有塗銷系爭第1062 地
  號地上權，或提供系爭第1062地號地上權人拋棄優先購買權之
  證明，或催告地上權人行使優先購買權而未行使之證明文件之
  義務，上訴人豈有於87年3月14日收受被上訴人交付辦理系爭
  第1062地號土地過戶手續之文件後，未立即向被上訴人請求塗
  銷系爭第1062地號地上權，並辦理所有權移轉登記之義務，或
  提供系爭第1062地號地上權人拋棄優先購買權之證明，或提供
  催告地上權人行使優先購買權而未行使之證明文件，而遲至與
  系爭合建地主合意解除系爭合建契約後之90年1月10日，始以
  系爭第1062地號土地上仍有設定地上權未塗銷，致無法辦理過
  戶為由，以存證信函催告被上訴人於7日內出面解決之理？又
  被上訴人於86年1月21日向訴外人鄭鬧長等人購買系爭第106 2
  地號土地，既採由被上訴人催告地上權人行使優先購買權之方
  式，辦理系爭第1062地號土地之過戶手續，則其若有辦理所有
  權移轉登記予上訴人之義務，自不難採相同方式辦理等情，認
  被上訴人辯稱：伊依系爭買賣契約第6條第2項約定，對上訴人
  僅負有取得系爭第1062地號土地所有權，並將辦理過戶文件交
  予上訴人之義務，並未負有塗銷系爭第1062地號地上權或使地
  上權人放棄優先購買權之義務，況系爭第1062地號土地之地上
  權人戊○○等12人同時為該土地之共有人，上訴人與上開共有
  人訂立系爭合建契約時，雙方已約定由系爭合建地主負責塗銷
  系爭土地地上權全部，上訴人之代理人辰○○及丙○○於兩造
  簽訂系爭買賣契約時，曾向伊表示：系爭土地地上權塗銷事宜
  完全由地主負責，系爭土地地上物屆時由上訴人給付地上物所
  有人200萬元即可拆除，均與被上訴人無關云云，伊自無塗銷
  地上權之義務等語，堪予採信。上訴人前開主張被上訴人依約
  負有塗銷系爭第1062地號地上權，並辦理所有權移轉登記之義
  務，或至少應提供系爭第1062地號地上權人拋棄優先購買權之
  證明，或催告地上權人行使優先購買權而未行使之證明文件，
  俾供伊辦理系爭第1062地號土地過戶手續一節，即非可採。
六上訴人另主張：被上訴人未依系爭買賣契約第6條第2項約定，
  於86年8月30日前取得系爭第1062地號土地所有權，並備妥證
  件及用印供伊過戶，且被上訴人逾86年12月30日仍無法將系爭
  第1062地號土地所有權登記予伊，依約應返還已收之640萬元
  價款並賠償200萬元之違約金，經伊催告後，被上訴人仍拒不
  給付，伊自得對被上訴人解除系爭買賣契約，請求上訴人返還
  已收價款並賠償違約金等語，為被上訴人所否認，被上訴人並
  辯稱：伊因系爭第1062地號土地原所有人鄭鬧長等人散居各地
  ，於86年12月中旬發現無法於86年12月30日前如期取得系爭第
  1062地號土地所有權，乃向上訴人要求延後給付時間，當時上
  訴人因未取得建照，且未與地上權人達成補償協議，尚不急須
  用地，加以雙方先前合作愉快，故上訴人之代理人辰○○經理
  即同意延期，且僅要求伊儘速完成，而未訂立明確之給付時間
  ，嗣伊於87年3月13日取得系爭第1062地號土地所有權，即於
  翌日用印並將辦理所有權移轉登記所需之文件交付上訴人之代
  理人丙○○，丙○○當時表示前開文件已可過戶，並應允於2
  個月內完成過戶後立即給付餘款160萬元，詎上訴人竟因建照
  執照遲未核准，及87年8月間發生林肯大郡事件，引發山坡地
  坡度興建問題，見無利可圖，而與系爭合建地主解除契約，並
  拒絕辦理系爭第1062地號土地過戶手續，是伊雖有逾期情形，
  惟既於建造執照核發前及上訴人催告前將系爭土地辦理移轉登
  記所需之文件交付上訴人，即已依約履行完畢，自不負遲延責
  任，上訴人不得以伊給付遲延為由，解除系爭買賣契約等語。
  查上訴人自85年11月1日至86年4月11日陸續與系爭合建地主周
  江遠等人簽訂系爭合建契約，後因部分合建地主死亡或轉讓應
  有部分，迄87年12月13日止又陸續與其繼承人或後手簽訂系爭
  合建契約，依系爭合建契約第3條第4項約定，系爭合建地主負
  有塗銷系爭合建土地地上權之義務，而系爭合建土地地上權人
  皆為系爭合建地主，皆同意拋棄地上權，當時上訴人與系爭土
  地地上權人約定先取得建照後再辦理塗銷地上權，上訴人並向
  系爭合建地主承諾於87年6月30日前取得建照執照，嗣展延至
  於87年12月31日，惟上訴人在與系爭合建地主於87年11月14日
  合意解除契約前，仍未取得建照執照，而系爭買賣契約第6條
  第2項約定：「…乙方（即被上訴人）至遲應於民國86.8. 30
  取得持分60分之1之產權（即系爭第1062地號土地所有權），
  並備妥證件及用印供甲方（即上訴人）過戶，如逾86.12.30
  之期限，乙方仍無法將產權登記過戶至甲方名義時，乙方除退
  還已收價款外，另賠償新台幣貳佰萬元正予甲方。」，被上訴
  人雖早於86年1月21日即向訴外人鄭鬧長等人購買系爭第1062
  地號土地，但因土地上有地上權設定，經被上訴人催告地上權
  人行使優先購買權而未行使，始於87年3月13日辦妥系爭第
  1062地號土地過戶手續，於翌日將辦理系爭第1062地號土地過
  戶手續之文件交由上訴人公司之職員丙○○收受，嗣上訴人與
  系爭合建地主於87年11月14日，因建造執照遲未獲核准，及山
  坡地坡度問題致可建容積大量減少，而合意解除契約，上訴人
  遲至90年1月10日始以系爭第1062地號土地上仍有設定地上權
  未塗銷，致無法辦理過戶為由，以存證信函催告被上訴人於7
  日內出面解決，復於同年3月20日委請律師以存證信函催告被
  上訴人於函到後7日內將已收價款640萬元返還並賠償200萬元
  之違約金，於原審又以補充辯論意旨狀繕本之送達，作為對被
  上訴人解除系爭買賣契約之意思表示，如前述。而證人庚○○
  於原審證稱：系爭第1062地號土地因只有應有部分60分之1，
  且有地上權存在，被上訴人有告知上訴人會較慢取得所有權等
  語（見原審92年8月5日言詞辯論筆錄），繼於本院證稱：被上
  訴人於87年3月14日將過戶文件交予丙○○時，伊亦在場，當
  時丙○○表示再蓋3個塗銷地上權同意書之印章，即可辦理系
  爭第1062地號土地過戶手續，將尾款給付被上訴人，被上訴人
  與伊曾向丙○○等人催過幾次尾款，但渠等表示地上權人中有
  人不蓋塗銷地上權同意書之印章，伊告訴丙○○如果不給付地
  上物補償金予地上權人，渠等當然不願意，但丙○○等人表示
  建照尚未核准，當然不能給付補償金，且有部分合建地主因為
  合建條件、時機有變化，不願意合建等語（見本院95年4月10
  日、95年5月8日準備程序筆錄），證人王士塗於原審證稱：丙
  ○○於87年3月14日晚上來向被上訴人拿系爭1062地號土地過
  戶文件時，伊在場，被上訴人當時要求上訴人給付尾款，丙○
  ○要被上訴人不用害怕，表示印章蓋完，就會給付尾款，在此
  之前，伊曾聽到被上訴人向丙○○表示尚未取得系爭1062地號
  土地過戶文件，丙○○表示沒關係，反正系爭土地地上權人也
  還沒蓋完塗銷地上權之印章，雙方可同時進行等語（見原審93
  年2月10日言詞辯論筆錄），經核上開證人之證言與被上訴人
  所辯相符，本院綜合上情，並參酌證人丙○○於本院證稱：被
  上訴人於86年12月30日前並未交付系爭買賣契約約定之土地同
  意書及登記文件，當時伊與辰○○經理未向被上訴人催討，因
  為當時發生林肯大郡事件，審查建照較為嚴格，建照一直未核
  准下來，伊等與系爭合建地主開會，決定採陳情方式向政府爭
  取，後來爭取無效，系爭合建地主表示可蓋面積短少太多而不
  願合建，雙方就合意解除系爭合建契約，伊在87年3月14日自
  被上訴人取得系爭1062號地號土地之過戶文件時，未向其要求
  退還已收價金及賠償200萬元違約金等語（見本院95年4月10
  日準備程序筆錄），及被上訴人若未經上訴人同意延期交付辦
  理系爭第1062地號土地過戶手續之文件，上訴人豈有於87年3
  月14日收受被上訴人交付辦理系爭第1062地號土地過戶手續之
  文件後，未依約立即向被上訴人請求，而遲至與系爭合建地主
  合意解除系爭合建契約後之90年1月10日，始催告被上訴人出
  面解決等情，足見被上訴人辯稱：伊因系爭第1062地號土地原
  所有人鄭鬧長等人散居各地，於86年12月中旬發現無法於86
  年12月30日前如期取得系爭第1062地號土地所有權，乃向上訴
  人要求延後給付時間，當時上訴人因未取得建照，且未與地上
  權人達成補償協議，尚不急須用地，加以雙方先前合作愉快，
  故上訴人之代理人辰○○經理即同意延期，且僅要求伊儘速完
  成，而未訂立明確之給付時間，嗣伊於87年3月13日取得系爭
  第1062地號土地所有權，即於翌日用印並將辦理所有權移轉登
  記所需之文件交付上訴人之代理人丙○○，丙○○當時表示前
  開文件已可過戶，並應允於2個月內完成過戶後立即給付餘款
  160萬元，是伊雖有逾期，惟既於建造執照核發前及上訴人催
  告前將系爭土地辦理移轉登記所需之文件交付上訴人，即已依
  約履行完畢，自不負遲延責任等語，為可採信。上訴人前開主
  張被上訴人未依系爭買賣契約第6條第2項約定，如期將系爭第
  1062地號土地所有權登記予伊，依約應返還已收之640萬元價
  款並賠償200萬元之違約金一節，亦非可採。
七綜上所述，上訴人主張被上訴人未依系爭買賣契約第6條第2項
  約定，於86年8月30日前取得系爭第1062地號土地所有權，備
  妥證件及用印供上訴人過戶，且於86年12月30日前仍無法塗銷
  系爭第1062地號地上權，並辦理所有權移轉登記予伊，或提供
  系爭第1062地號地上權人拋棄優先購買權之證明，或提供催告
  地上權人行使優先購買權而未行使之證明文件，俾供伊辦理系
  爭第1062地號土地過戶手續，伊自得依系爭買賣契約之法律關
  係，解除系爭買賣契約，並請求被上訴人返還已收價金640萬
  元及賠償200萬元之違約金，即有未合。從而，上訴人依系爭
  買賣契約之法律關係，請求被上訴人給付840萬元，及其中640
  萬元自86年12月31日起，其餘200萬元自原審補充辯論意旨狀
  繕本送達上訴人翌日即92年12月3日起，均至清償日止，按週
  年利率5%計算之利息，為無理由，不應准許。原審為上訴人敗
  訴判決，及駁回其假執行之聲請，理由雖有不同，惟結論並無
  二致，仍應予以維持。上訴意旨指摘原判決不當，聲明廢棄改
  判，為無理由，應駁回其上訴。
八本件事證已臻明確，兩造其餘主張、陳述及所提之證據，經審
  酌後認與判決結果不生影響，爰不一一論述，附此敘明。
丙、據上論結，本件上訴為無理由。依民事訴訟法第449條第1項
    、第78條，判決如主文。
中    華    民    國    95    年    9    月     19    日
                    民事第九庭
                        審判長法  官 黃熙嫣
                              法  官 楊力進
                              法  官 李昆曄
正本係照原本作成。
如不服本判決，應於收受送達後20日內向本院提出上訴書狀，其
未表明上訴理由者，應於提出上訴後20日內向本院補提理由書狀
（均須按他造當事人之人數附繕本）上訴時應提出委任律師或具
有律師資格之人之委任狀；委任有律師資格者，另應附具律師資
格證書及釋明委任人與受任人有民事訴訟法第466條之1第1項但
書或第2項（詳附註）所定關係之釋明文書影本。
中    華    民    國    95    年    10    月    2     日
                              書記官 鎖瑞嶺
附註：
民事訴訟法第466條之1（第1項、第2項）：
對於第二審判決上訴，上訴人應委任律師為訴訟代理人。但上訴
人或其他法定代理人具有律師資格者，不在此限。
上訴人之配偶、三親等內之血親、二親等內之姻親，或上訴人為
法人、中央或地方機關時，其所屬專任人員具有律師資格並經法
院認為適當者，亦得為第三審訴訟代理人。


司法院資訊處製作；財團法人民間司法改革基金會備份。
